【裁判字號】    95,重訴,104
【裁判日期】    951225
【裁判案由】    殺人等
【裁判全文】
臺灣高雄地方法院刑事判決             95年度重訴字第104號
公  訴  人  臺灣高雄地方法院檢察署檢察官
被      告  丙○○
選任辯護人  劉新安律師
上列被告因殺人等案件，經檢察官提起公訴（95年度偵字第1806
7 號），本院判決如下：
    主  文
丙○○殺人，處有期徒刑拾貳年，褫奪公權陸年；又以加害生命
之事，恐嚇他人致生危害於安全，處有期徒刑陸月。應執行有期
徒刑拾貳年肆月，褫奪公權陸年。
    事  實
一、丙○○曾向張明輝借貸新臺幣（下同）9,000 元，並約定每
    3 日需償還本金及利息1,200 元，因丙○○未依期限繳納本
    息，故債務已累計至60,000元，丙○○乃於民國95年6 月1
    日晚間8 時20分許，前往張明輝位於高雄市三民區○○○路
    186 號2 樓之1 之住處，欲償還利息8,000 元予張明輝，張
    明輝卻向丙○○表示因超過繳息期限6 天，債務已累計至10
    0,000 元，每10日需償還10,000元之利息，致丙○○心生不
    滿而與張明輝發生爭執，張明輝遂隨手拿起置放在住處房間
    內桌上之水果刀1 把刺向丙○○，丙○○乃與之發生扭打，
    並趁張明輝倒臥床上，隨即搶下該把水果刀，其明知所持之
    水果刀甚為尖銳，及頭部、頸部為人體要害之處，如持該把
    水果刀刺殺人體之頭部、頸部，可造成大量出血致人於死，
    仍基於殺人之犯意，手握該把水果刀刀柄，由上而下猛刺張
    明輝頭部、頸部等處多刀，致使張明輝因此受有右側前額部
    外側割裂傷0.4 ×3 ×0.3 公分及0.5 ×3 ×0.3 公分、右
    側鼻翼部割裂傷1 ×4 ×1.5 公分、右側前額部割裂傷0.5
    ×2.5 ×0.3 公分、右頸部刺裂傷1 ×3 ×6.8 公分、右側
    顳部0.4 ×0.6 ×1.8 公分、右側前顳部髮際0.3 ×1 ×0.
    5 公分、右側下頷處刺裂傷呈三角形1.5 ×2 ×5 公分、下
    頷部頸右側處2 ×3 ×0.4 公分切割傷、後枕部割裂傷1 ×
    5 ×1.5 公分、前頸部近左側割裂傷0.5 ×1.4 ×0.5 公分
    、前頸部近左側割裂傷2 ×4.5 ×5.2 公分、前頸部近右側
    割裂傷0.5 ×2 ×2 公分、前頸部近右側割裂傷0.2 ×1.5
    ×2 公分、右頸鎖骨上線1.5 ×4.8 ×7.2 公分刺裂傷、右
    肩前割裂傷4 ×12×1 公分、右手掌背割裂傷1.5 ×5.5 ×
    1 公分、左手掌面割刺傷由前而後小指內側切裂傷0.2 ×1.
    8 ×0.5 公分等傷害並倒臥在床上，丙○○見狀後竟另基於
    恐嚇之犯意，至張明輝住處之廚房內搬運瓦斯筒，將該瓦斯
    筒擺放在張明輝身旁，打開瓦斯安全閥後隨即關閉，並對張
    明輝恫稱：「如果要放過你，要將本票及清償利息之資料歸
    還，否則大家一起死」等語，以加害生命之事恐嚇張明輝，
    致張明輝心生畏懼，而將丙○○於借貸時所簽發之本票及清
    償利息資料交予丙○○，丙○○於取得上開本票及清償利息
    資料後旋即離去，並將上開水果刀攜至高雄市○○區○○路
    陸橋下，連同衣服、雨衣、拖鞋及上開取回之本票、清償利
    息資料一併燒掉。嗣於同年月2 日凌晨1 時20分許，因張明
    輝之樓上鄰居黃榮福返家時發覺張明輝住處有燒焦味道，旋
    即撥打119 報警處理，經消防人員到場緊急將張明輝送至高
    雄醫學大學附設中和紀念醫院急救，惟因多處刀刺傷大量出
    血後，造成出血性休克而於到院前不治死亡。嗣經警調閱張
    明輝所使用之電話(00)0000000 號通聯紀錄，於同年月22日
    採集關係人林登舜、韓學展、陳世儀及丙○○之口腔黏液送
    驗比對結果，丙○○DNA 之STR 型別與案發現場所遺留血跡
    相符，再經檢察官核發拘票，而於同年7 月4 日晚間7 時40
    分許，為警在高雄市三民區○○○街118 號拘提到案，而查
    悉上情，並經丙○○帶同員警至高雄市○○區○○路陸橋下
    起出燒燬之上開水果刀1 把（已無刀柄）及拖鞋1 只。
二、案經高雄市政府警察局三民第一分局移送臺灣高雄地方法院
    檢察署檢察官偵查起訴。
    理  由
壹、程序方面：
  一、按被告以外之人於審判外之陳述，雖不符前4 條之規定，
      而經當事人於審判程序同意作為證據，法院審酌該言詞陳
      述或書面陳述作成時之情況，認為適當者，亦得為證據。
      當事人、代理人或辯護人於法院調查證據時，知有第159
      條第1 項不得為證據之情形，而未於言詞辯論終結前聲明
      異議者，視為有前項之同意，刑事訴訟法第159 條之5 定
      有明文。立法意旨在於傳聞證據未經當事人之反對詰問予
      以核實，原則上先予排除，惟若當事人已放棄詰問或未聲
      明異議，基於證據資料愈豐富，愈有助於真實發現之理念
      ，且強化言詞辯論主義，法院自可承認該傳聞證據例外擁
      有證據能力。經查，本件證人黃榮福於警詢之陳述、高雄
      醫學大學附設中和紀念醫院疑非病死病歷摘要報告表1 紙
      及高雄市政府警察局鑑驗書、扣押筆錄、扣押物品目錄表
      各1 份等證據，原均係屬被告以外之人於審判外之陳述，
      惟被告及其辯護人並未於言詞辯論終結前就此聲明異議，
      復經本院審酌上開證據作成時之情況並無不當取供或違法
      取證之情形，認以之為證據並無不適當之情事，揆諸前開
      之規定及說明，自得作為證據，而有證據能力。
  二、卷附之案發現場照片36幀、相驗屍體照片20幀，乃係機械
      拍攝當時之現場情況並藉書面方式加以留存呈現，而照片
      內容與現場真實情狀2 者之一致性，乃係透過機械方式為
      保障，其間並不存在人對現實情狀知覺、記憶、表述等錯
      誤，復欠缺故為虛枉之疑慮，故照片之性質非屬供述證據
      ；另通聯調閱查詢單亦係機械性列印之通聯紀錄，亦非供
      述證據，均無傳聞法則之適用，且卷內別無證據顯示該拍
      攝或列印之機械有何不精確之狀況，或有經偽、變造之情
      形，是應有證據能力。
  三、法務部法醫研究所鑑定書係由被告以外之人於審判外之書
      面陳述，依刑事訴訟法第159 條第1 項之規定，雖屬傳聞
      證據；惟上開鑑定書係檢察官依刑事訴訟法第208 條第1
      項之規定，囑託法務部法醫研究所所為鑑定，再由法務部
      法醫研究所依刑事訴訟法第206 條所出具之鑑定報告，且
      經鑑定人依法具結，依刑事訴訟法第159 條第1 項規定，
      屬於傳聞證據之例外，具有證據能力。
貳、實體方面：
  一、訊據被告丙○○固坦承有於前揭時、地與被害人張明輝因
      上開債務糾紛發生爭執，被害人張明輝遂隨手拿起置放在
      住處房間內桌上之水果刀1 把刺向被告，被告乃與之發生
      扭打，並趁被害人張明輝倒臥床上，隨即搶下該把水果刀
      ，手握該把水果刀刀柄，由上而下猛刺被害人張明輝頭部
      、頸部等處多刀，致使被害人張明輝因此受有上開傷害並
      倒臥在床上，被告見狀後乃至被害人張明輝住處之廚房內
      搬運瓦斯筒，將該瓦斯筒擺放在被害人張明輝身旁，打開
      瓦斯安全閥後隨即關閉，並對被害人張明輝恫稱：「如果
      要放果你，要將本票及清償利息之資料歸還，否則大家一
      起死」等語，致被害人張明輝心生畏懼，而將被告於借貸
      時所簽發之本票及清償利息資料交還，被告於取得上開本
      票及清償利息資料後旋即離去，並將上開水果刀攜至高雄
      市○○區○○路陸橋下，連同衣服、雨衣、拖鞋及上開取
      回之本票、清償利息資料一併燒掉等事實，惟矢口否認有
      何殺人之犯意，辯稱：伊當時很生氣，沒有想那麼多，並
      沒有要殺被害人張明輝之意思云云；而被告之辯護人則辯
      以：被告帶錢去還，但因利息太高，難免心理不平，被害
      人又拿刀要刺被告，在這樣的情況下，本件應構成義憤殺
      人罪等語。
  二、經查：
    (一)被告丙○○確有於前揭時、地與被害人張明輝因上開債務
      糾紛發生爭執，被害人張明輝遂隨手拿起置放在住處房間
      內桌上之水果刀1 把刺向被告，被告乃與之發生扭打，並
      趁被害人張明輝倒臥床上，隨即搶下該把水果刀，手握該
      把水果刀刀柄，由上而下猛刺被害人張明輝頭部、頸部等
      處多刀，致使被害人張明輝因此受有上開傷害並倒臥在床
      上，被告見狀後乃至被害人張明輝住處之廚房內搬運瓦斯
      筒，將該瓦斯筒擺放在被害人張明輝身旁，打開瓦斯安全
      閥後隨即關閉，並對張明輝恫稱：「如果要放過你，要將
      本票及清償利息之資料歸還，否則大家一起死」等語，致
      被害人張明輝心生畏懼，而將被告於借貸時所簽發之本票
      及清償利息資料交還，被告於取得上開本票及清償利息資
      料後旋即離去，並將上開水果刀攜至高雄市○○區○○路
      陸橋下，連同衣服、雨衣、拖鞋及上開取回之本票、清償
      利息資料一併燒掉等情，迭據被告於警詢、偵查中及本院
      準備程序、審理時坦承不諱，並有案發現場照片36幀在卷
      可參（見警(一)卷第53頁至第70頁）；而被害人張明輝之樓
      上鄰居黃榮福返家時發覺被害人張明輝住處有燒焦味道，
      旋即撥打119 報警處理，經消防人員到場緊急將被害人張
      明輝送至高雄醫學大學附設中和紀念醫院急救，於到院前
      不治死亡乙節，亦據證人黃榮福於警詢中證述屬實（見警
      (一)卷第12頁），並有高雄醫學大學附設中和紀念醫院疑非
      病死病歷摘要報告表1 紙附卷可稽（見相驗卷第35頁）；
      另經警調閱被害人張明輝所使用之電話 (00)0000000號通
      聯紀錄，於95年6 月22日採集關係人林登舜、韓學展、陳
      世儀及被告丙○○之口腔黏液送驗比對結果，被告丙○○
      DNA 之STR 型別與案發現場所遺留血跡相符，再經檢察官
      核發拘票，而於95年7 月4 日晚間7 時40分許，為警在高
      雄市三民區○○○街118 號拘提到案，並經被告丙○○帶
      同員警至高雄市○○區○○路陸橋下起出燒燬之上開水果
      刀1 把（已無刀柄）及拖鞋1 只等情，亦有通聯調閱查詢
      單、高雄市政府警察局鑑驗書、拘票、扣押筆錄、扣押物
      品目錄表各1 份（見警(一)卷第1 頁、第19頁至第22頁、第
      41頁至第43頁、第49頁）及扣案之無刀柄水果刀1 把、拖
      鞋1 只可稽。又被害人之遺體經臺灣高雄地方法院檢察署
      檢察官會同法醫解剖鑑定後，認被害人受有右側前額部外
      側割裂傷0.4 ×3 ×0.3 公分及0.5 ×3 ×0.3 公分、右
      側鼻翼部割裂傷1 ×4 ×1.5 公分、右側前額部割裂傷0.
      5 ×2.5 ×0.3 公分、右頸部刺裂傷1 ×3 ×6.8 公分、
      右側顳部0.4 ×0.6 ×1.8 公分、右側前顳部髮際0.3 ×
      1 ×0.5 公分、右側下頷處刺裂傷呈三角形1.5 ×2 ×5
      公分、下頷部頸右側處2 ×3 ×0.4 公分切割傷、後枕部
      割裂傷1 ×5 ×1.5 公分、前頸部近左側割裂傷0.5 ×1.
      4 ×0.5 公分、前頸部近左側割裂傷2 ×4.5 ×5.2 公分
      、前頸部近右側割裂傷0.5 ×2 ×2 公分、前頸部近右側
      割裂傷0.2 ×1.5 ×2 公分、右頸鎖骨上線1.5 ×4.8 ×
      7.2 公分刺裂傷、右肩前割裂傷4 ×12×1 公分、右手掌
      背割裂傷1.5 ×5.5 ×1 公分、左手掌面割刺傷由前而後
      小指內側切裂傷0.2 ×1. 8×0.5 公分等傷害，因多處刀
      刺傷大量出血，出血性休克致死乙節，有法務部法醫研究
      所鑑定書1 份及相驗屍體照片20幀在卷足憑（見相驗卷第
      57 頁 至第61頁、警(二)卷第56頁至第65頁），顯見被害人
      傷勢嚴重，於受傷後在短時間內即死亡，益證被害人之死
      亡與被告前開刺殺之行為間，具有相當因果關係，是被告
      確有持扣案之水果刀刺死被害人之行為，灼然甚明。
    (二)按殺人與傷害罪之區別，應以有無殺意以為斷，被害人所
      受傷害程度固不能據為認定有無殺意之唯一標準，但加害
      人之下手情形如何，於審究犯意方面，仍不失為重要參考
      資料，此有最高法院20年非字第104 號判例可資參照。而
      頭、頸部為人體之要害，為主要血管、氣管所在，如以尖
      銳之水果刀朝人之頭、頸部刺殺，足以導致死亡，此為一
      般人所共知，以被告為智識成熟之正常成年人，自難諉為
      不知，而被告持以刺殺被害人之水果刀外型尖銳，金屬所
      製，刀刃長9 公分，亦經本院當庭勘驗屬實（見本院卷第
      120 頁），其對人體之穿刺殺傷力甚大，以之刺人之身體
      ，極易深入人體而使人受有巨創，而被告竟於搶下水果刀
      後，手握水果刀刀柄，由上而下猛刺被害人頭、頸部等處
      多刀，致使被害人因此受有上開多處之傷害，已如前述，
      另參以該水果刀刀刃部分僅長9 公分，被害人右頸部及右
      頸鎖骨上線處卻有深度長達6.8 公分、7.2 公分之刺裂傷
      ，足徵被告當時下手之重，用力至猛，殺意至堅，再依被
      告所述被害人向其表示因超過繳息期限6 天，債務已累計
      至100,000 元，每10日需償還10,000元之利息，而與被害
      人發生爭執，被害人並隨手拿起置放在住處房間內桌上之
      水果刀刺向被告，則被害人於案發當日晚間之舉動，亦足
      使被告心生忿恨並萌殺意，且被告於本院審理時亦供稱：
      當時伊很生氣，事實上伊真的把被害人殺的很嚴重，伊要
      離開時就感覺被害人不可能救治了等語（見本院卷第132
      頁），是被告具有殺人之故意甚明，被告上開所辯並沒有
      殺人之犯意云云，並不足採。
    (三)又按刑法第273 條之義憤殺人罪，所謂「義憤」，乃係基
      於道義之理由而生憤慨，必先有被害人之不義行為，而在
      客觀上足以引起公憤，依一般人之通常觀念，確無可容忍
      者，始可謂為義憤。本件被告丙○○與被害人因債務糾紛
      而發生爭執，被害人進而持水果刀刺向被告，被告並與之
      發生扭打，已如前述，則縱使被害人確有持水果刀刺向被
      告之舉，然該結果，應為被告所得預見，嗣被告於搶下該
      水果刀後復攻擊被害人，亦係基於反擊所為，並非基於道
      義之理由而生憤慨之心殺人，自非出於義憤而殺人，依法
      當無前開義憤殺人之適用，是被告之辯護人所為前開辯解
      ，亦無可採。
    (四)綜上所述，被告前開所辯並無殺人犯意，顯屬卸責之詞，
      不足採信。本件事證明確，被告前揭殺人及恐嚇之犯行均
      堪予認定。
  三、按行為後法律有變更者，適用行為時之法律。但行為後之
      法律有利於行為人者，適用最有利於行為人之法律，刑法
      第2條第1項定有明文。查被告丙○○行為後，刑法業已於
      95年7 月1 日修正公布施行，而修正後之刑法第33條第5
      款規定「罰金：新臺幣1,000 元以上，以百元計算之」，
      與修正前之刑法第33條第5 款規定「罰金：1 元以上」相
      較，刑法分則中關於有罰金刑之規定者，在修法前最低度
      之法定刑係銀元1 元即新臺幣3 元（至於罰金罰鍰提高標
      準條例第1 條，係關於最高度刑提高之規定，尚與最低度
      刑無關），而在修法後則係新臺幣1,000 元，比較修正前
      後之規定，修正後之規定較不利於行為人，是若行為人所
      犯罪刑之法定刑有罰金刑者，即應依刑法第2 條第1 項前
      段規定，依行為人行為時即修正前之規定處斷（至於95年
      7 月1 日施行之刑法施行法第1 條之1 之規定，僅係規範
      如何將刑法分則罰金刑之單位由「銀元」轉換為「新臺幣
      」，未就各該分則之實際內涵加以變更，尚不生新舊法比
      較之問題），是本件被告所犯刑法第305 條之恐嚇危害安
      全罪，其法定刑中有罰金刑，揆諸上開說明，自應適用修
      正前之規定處斷。
  四、核被告丙○○所為，係犯刑法第271條第1項之殺人罪及修
      正前刑法第305條之恐嚇危害安全罪。被告所犯上開2罪間
      ，犯意各別，行為互異，應予分論併罰。爰審酌被告僅因
      債務糾紛，即萌殺人犯意，持水果刀往被害人身體要害部
      位猛刺，手段凶殘，且恐嚇被害人危害安全，並造成被害
      人死亡，完全不顧他人之生命價值，造成死者家庭破碎，
      亦嚴重危害社會之安全，惡性重大，且尚未與被害人家屬
      達成和解，賠償被害人家屬所受之損害，惟念其犯罪之動
      機及其犯後坦承恐嚇之犯行及殺人之部分犯行等一切情狀
      ，分別量處如主文所示之刑，並定其應執行之刑（被告行
      為後，刑法第51條亦已於95年7 月1 日修正公布施行，而
      修正前刑法第51條規定：「數罪併罰，分別宣告其罪之刑
      ，依左列各款定其應執行者：」其中第5 款規定：「宣告
      多數有期徒刑者，於各刑中之最長期以上，各刑合併之刑
      期以下，定其刑期。但不得逾20年。」修正後刑法第51條
      第5 款規定：「宣告多數有期徒刑者，於各刑中之最長期
      以上，各刑合併之刑期以下，定其刑期。但不得逾30年。
      」比較結果，修正後刑法並非較有利於行為人，依刑法第
      2 條第1 項前段之規定，仍應依修正前刑法，定其應執行
      之刑）。又依被告所犯前開殺人罪之性質，本院認有褫奪
      公權之必要，爰依刑法第37條第2 項之規定，宣告褫奪公
      權6 年。至於扣案之無刀柄水果刀1 把及未扣案之瓦斯桶
      ，雖分別係供被告殺人及恐嚇犯罪之用，惟被告否認為其
      所有，並供稱係被害人從其住處房間內桌上所拿起及伊自
      被害人住處廚房內所搬運等語，是均無證據證明該水果刀
      及該瓦斯桶確屬被告所有，且均非係違禁物，爰均不另為
      沒收之諭知；另扣案之拖鞋1 只及被害人家屬甲○○交予
      檢察官扣案之刀子1 支，均尚乏證據證明係供被告犯殺人
      及恐嚇罪所用之物，亦均不另為沒收之諭知，附此敘明。
據上論斷，應依刑事訴訟法第299 條第1 項前段，刑法第2 條第
1 項前段、第271 條第1 項、第37條第2 項、修正前刑法第305
條、第51條第5 款，刑法施行法第1 條之1，判決如主文。
本案經檢察官乙○○到庭執行職務。
中    華    民    國    95    年    12    月    25    日
                  刑事第十庭  審判長法  官  陳玉聰
                                    法  官  楊淑珍
                                    法  官  莊珮吟
以上正本證明與原本無異。
如不服本判決，應於判決送達後10日內，向本院提出上訴狀。
中    華    民    國    95    年    12    月    25    日
                                    書記官  陳掌珠
附錄本判決論罪科刑法條全文：
刑法第271條第1項
殺人者，處死刑、無期徒刑或10年以上有期徒刑。
刑法第305條
以加害生命、身體、自由、名譽、財產之事，恐嚇他人致生危害
於安全者，處2 年以下有期徒刑、拘役或新臺幣9,000 元以下罰
金。


司法院資訊處製作；財團法人民間司法改革基金會備份。
